臺灣高等法院高雄分院民事判決　　　　　95年度再易字第17號
再審原告　　乙○○
再審被告　　台灣麥當勞餐廳股份有限公司
法定代理人　甲○○
上列當事人間返還不當得利事件，再審原告對於中華民國95年10
月25日本院95年度上易字第134 號民事確定判決，提起再審之訴
，本院判決如下：
    主  文
再審之訴駁回。
再審訴訟費用由再審原告負擔。
    理  由
一、聲請再審意旨略以：(一)再審原告於民國（下同）92年12月31
    日依法自再審被告受領系爭金額，嗣於93年9 月30日以系爭
    金額購買位於高雄縣鳳山市○○段270 號土地及座落於其上
    之門牌號碼高雄縣鳳山市○○里○○街130 號7 樓房屋（下
    稱系爭房地），而該二筆不動產之財產總額為新台幣（下同
    ）1,156,400 元，但再審原告長期失業，為支用生活開銷，
    於94年4 月19日以上開財產向訴外人中華郵政股份有限公司
    抵押借款1,560,000 元，有土地及建築物登記謄本在原審卷
    內，當時該財產之利益已因負債而不存在，再審被告係在財
    產價值滅失之後，即94年9 月28日始具函（非起訴）向再審
    原告請求返還，原確定判決疏未斟酌上開土地建物登記謄本
    之詳細內容，誤指再審原告係於94年9 月28日受請求返還不
    當得利之後，始於94年10月5 日以上開房地向中華郵政股份
    有限公司借款，設定最高限額抵押權1,560,000 元 (如確定
    判決第7 頁倒數1 、2 行，第8 頁第1 行)， 其事實認定錯
    誤，顯於判決有重大影響。(二)「判決理由與主文顯有矛盾者
    」得提起再審之訴，對確定終局判決聲明不服，民事訴訟法
    第496 條第1 項第2 款定有明文。茲再審原告所有前開不動
    產價值為1,156,400 元，既經原審認為真實，又於原確定判
    決認定「95年9 月27日借款餘額為1,224,253 元（第8 頁第
    1、2 行）， 則上開財產之負債大於價值，足徵再審原告所
    受利益已不存在，而原確定判決竟在主文判令返還，顯非合
    法。
二、經查：
  (一)按當事人對於確定判決得以就足影響判決之重要證物漏未斟
    酌為由，得提起再審之訴，民事訴訟法第497 條固定有明文
    。惟確定判決若已斟酌當事人所提出之證物，雖引用事實有
    誤但於判決結果無影響者，如當事人藉詞重要證物漏未斟酌
    ，提起再審之訴，仍屬無理由（最高法院70年台抗字第275
    號裁定意旨參照）。原確定審判決謂「…至於上訴人於94年
    9 月28日受請求返還不當利益後之94年10月5 日雖持系爭房
    地向中華郵政股份有限公司借款，設定最高限額抵押權156
    萬元…」，據再審原告於前審所提之土地登記謄本記載，94
    年10月5 日再審原告係以其所有之系爭房地為李路陸雲設定
    第二順位抵押權（抵押債權2,000,000 元，本院95年度上易
    字第134 號卷第9 頁），雖確定判決將再審原告以系爭房地
    設定抵押權之時間、權利人誤植，但觀之確定判決述「．
    ．．上訴人（再審原告）．．．持系爭房地向中華郵政股份
    有限公司借款，設定最高限額抵押權156 萬元．．．」諸情
    ，足見確定判決已就再審原告所提之土地登記謄本（同上卷
    第8 頁）予以審酌，縱有引用上開土地登記謄本上所載之設
    定抵押權之時間、權利人有所誤植之情事，核與判決結果並
    無影響。再審原告執此藉詞重要證物未經原審斟酌，該證物
    對於判決有重大影響，應依民事訴訟法第497 條為有利再審
    原告之判決云云，顯無理由。
  (二)次按民法第182 條第1 項所謂「所受之利益已不存在」，非
    指所受利益之原形不存在者而言，原形雖不存在，而實際上
    受領人所獲財產總額之增加現尚存在，不得謂利益不存在。
    如不當得利之受領人所受利益為金錢時，因金錢具有高度可
    代替性及普遍使用性，祇須移入受領人之財產中，即難以識
    別。是原則上無法判斷其存在與否，除非受領人能明確證明
    確以該金錢贈與他人，始可主張該利益不存在（最高法院93
    年台上字第1980號判決意旨參照）。查再審原告於94年4 月
    19日設定第一順位最高限額抵押權予中華郵政股份有限公司
    （最高限額抵押權156 萬元），嗣於94年9 月28日再審被告
    具函（非起訴）再審原告，請求返還不當得利後之94年10月
    5 日，再審原告復以系爭房地為李路陸雲設定200 萬元之第
    二順位抵押權（本院卷95年度上易字第134 號卷第8 至9頁)
    ，形式上堪認系爭房地有300 萬元以上之價值，始會有上開
    情形，足見再審原告自再審被告受領之金錢購置系爭房地之
    後，受領之金錢原形雖不存在，而實際上受領人所獲財產總
    額之增加現尚存在。再審原告辯稱自受領金錢後，因支出生
    活費用花用殆盡，主張所受利益已不存在云云，核無理由。
    原確定判決令再審原告對於再審被告應負有不當得利之返還
    責任，核其判決主文與理由並無矛盾之處。再審原告主張原
    確定判決主文與理由顯有矛盾，亦屬無稽。
三、綜上所述，再審原告提起再審之訴顯無理由，爰不經言詞辯
    論逕予判決駁回。
據上論結，本件再審之訴為無理由，依民事訴訟法第502 條第2
項、第78條，判決如主文。
中　　華　　民　　國　　96　　年　　2 　　月　　9 　　日
                            民事第六庭
                                審判長法官   許明進
                                法      官   謝肅珍
                                法      官   張明振
以上正本證明與原本無異。
本判決不得上訴。
中　　華　　民　　國　　96　　年　　2 　　月　　9 　　日
                                書  記  官   黃琳群
                                                  W
